【裁判字號】    90,上更(一),238
【裁判日期】    900906
【裁判案由】    違反山坡地保育利用條例
【裁判全文】
臺灣高等法院臺南分院刑事判決          九十年度上更(一)字第二三八號  Ａ
      上  訴  人
      即  被  告  丙  ○  ○
右上訴人因竊佔案件，不服臺灣臺南地方法院八十七年度易字第三九二號中華民國八
十七年十月三十日第一審判決（起訴案號：臺灣臺南地方法院檢察署八十六年度營偵
字第二○二一號），提起上訴，判決後，經最高法院發回更審，本院判決如左：
      主      文
原判決撤銷。
丙○○無罪。
      理      由
一、公訴意旨略以：被告丙○○對於臺南縣柳營鄉（起訴書誤載為柳營段）果毅後段
    一五四四之一○七號土地上之荔枝，自民國六十六年間起，雖均由其採收，但該
    地之原所有人陳通連因見其媳婦即告訴人陳乙○○對於其夫妻及其姨太太三人臨
    終前盡心照顧，遂於七十二年四月二十二日將該地所有權贈與告訴人，被告則僅
    有採收之權。於八十六年八月間，被告竟意圖為自己不法之利益，未經告訴人之
    同意，擅自在該地上搭建鋼柱浪板、遮陽棚，四週圍以尼龍漁網，從事養雞工作
    ，而竊佔告訴人之上開土地，因認被告涉犯刑法第三百二十條第二項之竊佔罪嫌
    云云。
二、公訴人認上訴人即被告丙○○涉犯竊佔罪嫌，無非以陳通連之所以會於死前將上
    開土地贈與告訴人陳乙○○，業據被告之姊甲○○○證述在卷。又於該土地上被
    告僅有採收荔枝之採收權，其並無占有之權且尚未占有，被告稱其有占有權實不
    足憑，另被告並未實際占有使用該土地（即未佔有），有現場照片二張附卷可稽
    ，亦據甲○○○證述屬實為主要論據。
三、訊據被告否認有竊佔犯行，辯稱：該土地是其父陳通連所有，六十六年其退伍以
    後，其父就把該地給其種植荔枝，當時還在公地放領繳納地價，現在仍由其採收
    ，其父將這塊土地所有權贈與告訴人，其不知道，其無竊佔犯意等語。
四、經查，被告於偵查中供稱：「（這塊地（指臺南縣柳營鄉○○○段一五四四之一
    ○七號土地）是誰的？）這塊地是我父親的，他分給我的時候沒登記，他死後（
    72、5、4）過十幾天，我發現已經贈與給陳乙○○。」「（贈與的時間？）七十
    二年四月二十二日左右。」「（你分了多少土地？）：：：在還沒過戶給陳乙○○之前，就一直是我在耕作。」「（這塊地現種何作物？）荔枝。」等語；於原
    審審理時供稱：「（臺南縣柳營鄉○○○段一五四四之一○七號地上之荔枝是何
    時種？）原先是我爸爸名義所有，土地是山坡地，後來委託我管理，我爸爸民國
    六十六年說要把所有權給我，六十六年開始我就在該土地上種荔枝，並有搭一間
    平房，我住在上面。」「（是否七十二年四月二十二日陳通連有將該土地贈予陳
    乙○○，而你只有採收權？）我不知道。」等語；於本院前審審理時供稱：「這
    塊地是我父親生前分給我的，不知在我父親臨死前變更為我嫂嫂（指告訴人）名
    義，後來有協調還我三分之二，最後也沒有成立，我沒有佔用陳乙○○土地。」
    等語；於本院本審調查時供稱：「（你是不是從六十六年起，對於臺南縣柳營鄉
    ○○○段一五四四之一○七號土地上之荔枝，均由你採收？）是。」「（這塊土
    地是誰的？）我父親的。」「（後來你父親是不是將這塊土地所有權贈與陳乙○○？）我不知道。」「（你是不是仍然在採收荔枝？）對。」等語。惟告訴人於
    偵查中指稱：「（ 1544之107這塊土地原來做何用？）種荔枝。」「（以前為何
    是他（指被告）在收成？）我在做生意，我先生說由他去收荔枝，他也沒有怎麼
    在收。」等語；於原審調查時指稱：「（你何時知道丙○○有在改建？）年８
    月有包商告訴我有人在上蓋雞寮，我沒有同意他（指被告）搭蓋，也沒同意他種
    荔枝。」等語；於本院本審調查時指稱：「（臺南縣柳營鄉○○○段一五四四之
    一○七號土地從六十六年起，由丙○○種植荔枝？）不是。」「（你何時嫁給陳
    昭賜的？）民國五十八年。」「（嫁給陳昭賜的時候何人在種植？）我與我公公
    陳通連在耕種的。」「（當時種何物？）我嫁過來的時候種二年的甘蔗，之後我
    先生當選鄉長，我與我公公種荔枝，荔枝的苗是我接枝的。」「（你們種荔枝後
    ，何時可以採收？）七十二年開始採收。」「（丙○○為何說從六十六年開始由
    他採收？）隨便他說的，我先生都不計較。」「（七十二年四月間陳通連以贈與
    為原因將土地移轉給你？）不是，是買賣的，我公公說他花了我們很多錢，他要
    將土地登記給我，我還替他還一百多萬的債務。」「（丙○○有採收過荔枝？）
    我不知道，登記以後，種荔枝要除草、噴藥、澆水，我在做生意，沒辦法去做，
    就沒空去管理了。」「（丙○○何時去採收？）我不知道。」「（七十二年四月
    間登記以後，他才去採收的？）我沒去管理以後，他才去採收的。」「（陳通連
    所有的土地為何沒有登記給他的兒子，而登記給你？）三個老人（我公公、婆婆
    、阿姨）都是我在照顧的，我公公說如果沒有登記五分給我，他死不瞑目。」等
    語。被告與告訴人對於臺南縣柳營鄉○○○段一五四四之一○七號土地之取得及
    其地上之荔枝之種植、採收等情，所陳述相異，而證人即被告之姊甲○○○於偵
    查中證稱：「（妳爸爸的土地都還沒分？）還沒分，因為陳乙○○她照顧我爸爸
    、媽媽及阿姨三人，所以地才給她，約有五甲多，還要做他三人的墓地。」「（
    丙○○有無分到土地？）沒有。大家都沒有分，只有男的自己佔自己的。」「（
    相片中的二間房子他有無使用？）沒有，他以前沒有佔有１○７這塊土地。」等
    語；於原審調查時則證稱：「（是否知道該土地是陳通連分給丙○○？）沒有說
    要分給丙○○，但丙○○先佔用。」等語；於本院本審調查時證稱：「（陳通連
    是你何人？）我父親。」「（你父親的土地當時有多少？）土地有多少我不知道
    。」「（臺南縣柳營鄉○○○段一五四四之一○七號土地原來何人在種植？）陳
    昭賜在做的，他當鄉長以後就由乙○○與我父親在耕種，後來我就不知道了。陳
    乙○○沒有偷登記。」「（你父親的土地有分割？）以前沒有，打官司以後才分
    的，我父親已經過世很久了，去年才分的，分成九份，兒子、女兒都有份。」「
    （這地是由丙○○侵占使用？）荔枝他在採收。」「（他何時開始採收？）登記
    給陳乙○○以後才採收的。」「（你以前為何說這塊土地是由丙○○占據使用的
    ？）我沒有這樣說，陳昭賜當鄉長以後他們就沒去管理。」等語。證人甲○○○
    對於被告佔用臺南縣柳營鄉○○○段一五四四之一○七號土地之時間先後證述亦
    不一，惟該地係由被告佔用，應堪認定，該一五四四之一○七號土地之原所有人
    陳通連於七十二年四月二十二日將該地所有權贈與告訴人，固有土地登記簿謄本
    一份附於原審卷可稽，而被告佔用該地搭建鋼柱浪板、遮陽棚，四週圍以尼龍漁
    網，從事養雞工作，亦有照片三張附於偵查卷及照片六張附於原審卷足參，且被
    告佔用該地，亦有臺南縣鹽水地政事務所八十七年八月十四日八七所二字第五四
    一五號函所附測量成果圖一份附於原審卷可按，惟被告佔用該地並採收荔枝，告
    訴人對於被告在荔枝園耕作並採收荔枝，並未反對，被告就該荔枝園之經營自非
    竊占則被告佔用該地搭建鋼柱浪板、遮陽棚，四週圍以尼龍漁網，從事養雞工作
    ，係改變土地使用方法，亦非竊占。此外，亦查無其他積極證據足資證明被告有
    竊佔之犯行，被告所辯，非無可採，原審未予詳查，遽予論罪科刑，即有未洽。
    被告上訴否認犯罪，為有理由，被告之犯罪既不能證明，爰為無罪判決之諭知。
    又臺南縣柳營鄉○○○段一五四四之一○五號土地係屬山坡地保育區墳墓用地，
    有臺南縣政府八十七年十月十二日八七府農保字第一七九七○函一份附於原審卷
    可稽，被告竊佔該地如前開測量成果Ｂ１所示部分之土地是否涉犯修正前山坡地
    保育利用條例第三十四條第一項之擅自設置工作物罪，因此部分未經檢察官起訴
    ，且前開被告竊佔臺南縣柳營鄉○○○段一五四四之一○七號土地業經判決無罪
    ，此部分即與該部分無想像競合犯之裁判上一罪關係，非起訴效力所及，本院本
    審不得加以審判，附此敘明。
據上論結，應依刑事訴訟法第三百六十九條第一項前段、第三百六十四條、第三百零
一條第一項，判決如主文。
本案經檢察官吳忠賢到庭執行職務。
中    華    民    國      九十      年      九      月        六        日
                                  臺灣高等法院臺南分院刑事第二庭
                                      審判長法官  游    明    仁
                                            法官  林    永    茂
                                            法官  陳    清    溪
右正本證明與原本無異。
不得上訴。
                                      法院書記官  嚴    巧  花
中    華    民    國      九十      年      九      月        七        日


司法院資訊處製作；財團法人民間司法改革基金會備份。
